【裁判字號】    87,重上更(五),173
【裁判日期】    900720
【裁判案由】    侵占
【裁判全文】
台灣高等法院刑事判決                      八十七年度重上更(五)字第一七三號
    上  訴  人
    即  被  告  戊○○
    選任辯護人  連銀山
右上訴人因侵占案件，不服台灣士林地方法院八十一年度訴字第一六七號，中華民國
八十二年三月三十一日第一審判決（起訴案號：台灣士林地方法院檢察署八十年度偵
字第七三０八、八一七二號，併辦案號：臺灣士林地方法院檢察署八十二年度偵字第
七一七九號），提起上訴，經本院判決後，由最高法院第五次發回更審，本院判決如
左：
        主  文
原判決撤銷。
戊○○連續意圖為自己不法之所有，而侵占對於業務上所持有之物，處有期徒刑壹年
陸月，減為有期徒刑玖月。
    事  實
一、戊○○原係台北市立南港高級工業職業學校（下稱乙○○○）教師，於民國七十
    七年四月至七十九年七月期間，擔任該校員生消費合作社理事主席，為執行業務
    之人，竟意圖為自己不法之所有，並基於概括之犯意，自七十七年九月間起至七
    十九年七月底止，指示該合作社營業人員蔡秀文、甲○○及經理陳必達將合作社
    之營業分成收銀機與專櫃二部分，專櫃部分之營業項目為製圖儀器、軟片、電池
    、英文手冊、錄音帶、文具、球鞋、工作服、安全鞋、三用電錶、影印等販賣收
    入；收銀機之收入，因有打收據，故均入帳，並登記於每日銷貨收入簿；專櫃部
    分因無收據，故由戊○○指示營業人員將每日之營收放置於抽屜鐵盒中，囑會計
    甲○○以小筆記本記帳再交與戊○○持有，戊○○除將該部分之收入部分交由甲○○登帳，登記每日銷貨收入簿外，其餘部分則予以侵占入己；戊○○以此方式
    侵占，於其第一屆理事主席任內即自七十七年九月起至七十八年七月三十一日止
    ，連續侵占新台幣（下同）八十七萬三千三百七十八元，第二屆任內即自七十八
    年八月一日起至七十九年七月三十一日止，連續侵占九十六萬四千九百六十一元
    ，總計侵占一百八十三萬八千三百三十九元（其侵占金額之計算詳如附表一所示
    ）。
二、戊○○為免其任內（至七十九年七月三十一日止）連續侵占之事跡敗露，除又基
    於概括犯意，明知合作社七十九年三月份之存貨價額為八十九萬九千二百七十六
    元，同年四月份之存貨價額為八十五萬零三百二十元，竟於同年五月間，先後指
    示不諳實情之文書人員丁○○、會計人員丙○○，分別在業務上所製作之資產負
    債表、損益表與試算表上，更改虛列為一百二十四萬九千二百七十六元與一百十
    五萬零三百二十元，由其行使提出於該合作社理事會認可，獲得通過足以生損害
    於合作社外；並承前意圖為自己之概括犯意，於七十九年七月三十一日擔任該合
    作社理事主席屆滿時，不將部分帳簿、憑證等帳冊資料於十日內移交接任者，並
    於七十九年八月十一日，將之侵占入己，計其所侵占之物有如附表所示。（其中
    附表二編號１、２所示，係被告於同年十一月二十六日及三十日始交出，其餘七
    十九年一、二、三月份之每日銷貨收入登記簿，於偵查中經戊○○交予其選任辯
    護人蔡明華律師，嗣於八十一年一月十三日偵查中經告發人己○○察覺而報請檢
    察官當庭查扣；八十二年八月十六日，再經檢察官指揮台北市政府警察局南港分
    局至台北市○○街二十巷四號四樓戊○○住所搜索，扣得銷貨收入登記簿九本、
    七十七年九月至七十八年六月存貨表十份、七十七年九月至七十八年七月請款單
    十二份、存貨表一本、七十七年三月二十日至七十七年八月三十一日現金帳簿一
    本、合作社會議紀錄三本、廠商採購合約書一本、雜項資料一包、學生購買制服
    資料一包、資產負債表、試算表及損益表一本）。
三、案經法務部調查局台北市調查處移送及乙○○○職員己○○告發，由台灣台北地
    方法院士林分院檢察署檢察官偵查起訴。
    理  由
壹、訊據上訴人即被告戊○○固不否認曾指示丁○○、丙○○更改上列報表，惟矢口
    否認有侵占或偽造文書等犯行，並辯稱：之前之理事主席都沒交給伊什麼，等於
    是從零開始，因以前之理事主席是校長，伊算是第一屆之理事主席，移交給第三
    屆時，伊有打包，但接的人稱只要第二屆的，故第一屆的沒有開封，銷貨收入登
    記簿是甲○○作的帳，伊沒必要保留，伊有將這三本（七十九年一、二、三月）
    打包起來，是當初沒有拿出來，後來在伊家找到的是影印本，不是正本；有經過
    伊蓋章的憑證都是真實的，伊沒有侵占，伊是理事主席，只負責審核，小日記帳
    是統計下來預備入帳的，甲○○只是先拿來給何伊審核，當初伊沒有說不移交，
    因有虧損，他們要補足虧損才願接，伊沒有侵占，伊只有在小日記帳上簽名，只
    有幾筆進帳，伊若要侵占，為何還要退還；合作社之正式報表定稿完成後，均須
    送打字，再由製表會計及經理簽章後，並送理事會審核，伊命許、盛二人更改之
    報表，均係草稿並非定稿，且上列報表並無許、盛二人或其他任何人之簽名，應
    只是一張無人簽名之數字文件而已，是伊縱有持上開數字文件提出於理事會，亦
    不構成偽造文書罪；至於將營業收入分成收銀機與專櫃二部分，係根據理事會之
    決議，並將專櫃收入部分列為租金（二）項目，藉以降低利潤，而符合台北市政
    府教育局規定云云。
貳、經查：
一、專櫃部分：被告雖一再辯稱合作社之營業收入，本無所謂專櫃與收銀機之分，未
    入帳部分實係不找零部分，且伊從未侵占該款云云；經查：
  (一)證人蔡秀文於偵查中結證稱：「被告任理事主席時，命其將收入分成收銀機及專
    櫃二部分，前者為飲料等，後者為製圖儀器等，收銀機部分是由小姐交給我登記
    ，另專櫃收入是小姐交給我，等戊○○來就交給他，我沒登記，戊○○沒說要分
    二部分登記，只說專櫃部分放在盒子內」、「我於七十七年四月初兼任合作社事
    務員，七十七年十一月底離職」、「九月間開始時，有設一專櫃，賣一些比較容
    易遺失及零碎之貨物，如製圖儀器之類：：：不須經過收銀機結帳，只須向專櫃
    旁的小姐購買，這一部分每日早上七點我去開門，該專櫃有一扁型鐵箱，每日上
    午七點四十分左右，郭老師即來將箱中的錢拿走：：：」、「我不知道何以不必
    結（帳），因戊○○說不必結」（見偵查卷第八十三頁背面、本院八十二年度上
    訴字第三三八一號卷第八十五、八十六頁），核與證人甲○○證稱：「七十七年
    九月間我擔任事務員，七十八年十一月擔任會計，約在七十七年底七十八年初，
    被告要求我將營業收入分成二部分處理，一部分為收銀機收入，每日登載於每日
    銷貨收入登記簿內，此部分現金，或由會計張素霞，或由戊○○開車載我們去存
    （銀行），或由戊○○載工讀生去存。另一部分製圖儀器、影印等零星收入，由
    戊○○買一本小帳冊，我每日登載於小帳冊內，戊○○告訴我理事會已通過，要
    把此部分錢交給他，我大約一星期交給他一次，他會在帳冊上簽「郭」或「明」
    ，大約每記滿一頁，戊○○會將該頁撕走，告訴我說要拿給理事會看，但在每學
    年度學校開學時，收入較多，我會每一、二天把現金交給他」（見原審卷第一宗
    第七十五頁背面）、「有（有設專櫃），並無專人買賣，有時工讀生、有時為理
    事，有空暇的人即去幫忙買賣」、「戊○○叫我把裡面的大鈔交給他，然後叫我
  把錢登在他交給我的一本小冊子上，零錢部分若有很多，即換為大鈔交給他，只
    留一些零錢找錢用」、「（戊○○）本係每日簽名（在小冊子上），後來變為一
    張簽名一次，他叫我將每日專櫃收入交給他」（本院八十二年度上訴字第三三八
    一號卷第八十六頁背面、八十七頁）等情大致相符。證人陳必達（合作社經理）
    亦在本院上訴審訊問時證稱伊任職合作社期間（擔任合作社事務員、經理），合
    作社之營業收入分成二部分（即收銀機收入、專櫃收入），收銀機收入部分有登
    記在帳簿，專櫃部分沒有登記，專櫃（售貨）是由事務員及工讀生負責，帳目由
    甲○○處理，專櫃部分的錢放在鐵櫃那邊，沒有交接等語（見本院上訴卷第三三
    八一號卷第一七七、一七八頁）：又合作社專櫃之營業人員即接觸本件專櫃收入
    之人除林美惠、蔡秀文外，尚有工讀生林政文、林志強、陳必達等人在內，經本
    院上訴審詰之該等工讀生證稱渠等日七點即到合作社，直至下午四點半、五點才
    離去，每日蔡秀文或陳必達會拿給林志強一個信封，上面會寫金額，林志強點完
    後會放人鐵櫃，每天林志強都有結專櫃收入的帳，經林志強核對後，交給甲○○
    、陳必達、張素霞或蔡秀文，被告固定在每日上午十一、二點到合作社等語（見
    本院八十二年上訴字第三三八一號卷第二一四、二一五、三三四、三三五頁）；
    經核悉相合，並有證人甲○○提出經被告簽名之小帳冊影本二紙附卷可稽（見
    偵查卷第卅八頁），被告亦自承上開二紙小帳冊上「郭」為其所簽名無訛。在在
    足以證明被告於任合作社理事主席時確將合作社營收部分分作收銀機及專櫃二部
    分，前者有作帳登簿，後者則無。被告所辯所謂專櫃係甲○○所編織出來的，未
    登帳部分實係不找零之收入云云，不足採信。至證人甲○○所證述交錢之細節，
    容有少部分因被告事後有退還而轉載於每日銷貨登記簿上之情形，致有所出入，
    亦因前後交錢時間長達一年餘，且次數頻繁、密集，會計人員又未思及有何不法
    情事，以致未刻意記憶，而有上開出入之證述，應屬常情，不得因之否定證人甲○○其餘證言之真實，附此敘明。
  (二)依證人所提出之小帳冊，其上均載有專櫃每日營業收入之金額，參以扣案每日銷
    貨收入登記簿記載之情形以觀，該專櫃之收入，並無每日結算入帳，而係於累積
    數日達一定之金額後，彙總入帳並存入銀行。唯依前開小帳冊與每日銷貨收入登
    記簿本互比對以觀，自七十八年十二月十三日起至七十九年二月十九日止，共分
    五次彙整，但僅七十八年十二月十三日總結二萬零八百元，於翌日以服裝費收入
    登載入帳並存入銀行一萬零八百元；同年二十九日營業額一萬六千一百元，於翌
    日以代收款（服）登載入帳並悉數存入銀行。其餘於七十九年一月六日、一月十
    七日及二月九日分別結帳之七千二百五十元、一萬七千三百元、六千零五十元則
    均未登載入帳）；可見該小帳冊確係記載專櫃收入無訛；詰之被告自承該小帳冊
    上之簽名確係伊之簽名，但辯稱該小本帳冊為林美惠私設，並非正規帳冊云云，
    唯查該帳冊既係記載專櫃之收入，被告且簽名於其上，可見被告已明知該小帳冊
    即係專櫃收入之帳冊。被告係合作社之理事主席，對於合作社之一切業務本有督
    導之責，既明知林美惠之前開記帳方法不合法，理應予以糾正，飭令其以正規方
    式記帳，始為正辨，乃竟不此之圖，不但未予糾正，反簽名於其上，顯與常情不
    合。從而證人林美惠證稱該小帳冊係被告指示伊為如是之記冊等情，應屬可信。
  (三)依合作社之正常作業程序，賣場應將每日營業收入按日結帳，存入銀行，業據前
    開證人等多次於歷審中證述綦詳，而合作社亦設有每日銷貨收入登記簿，登載合
    作社之每日收支情形，除按日記載合作社之收銀機營收款（收銀機有三部，並登
    載每部收銀機之營收款）、專櫃之營收款及餐券之營收款外，尚有其他應支出之
    費用，有扣案每日銷貨收入登記簿足憑，而專櫃部分每日均有營業收入，己據證
    人林美惠證述在卷；唯觀諸該每日銷貨收入登記簿所載內容，參以告訴人所提出
    之收入、支出轉帳傳票相互以觀，該每日銷貨收入登記簿並未未將每日之營業收
    入據實登載；被告為理事主席，兼負查核之責，理應知悉上情，竟不予聞問，益
    見證人所言屬實。被告委有侵占專櫃之營收款，應堪認定。
  (四)被告於擔任二屆合作社理事主席卸任後，僅移交部分帳冊，仍有部分帳為被告侵
    占入己（詳後述），無從憑以計算被告於擔任理事主席期間合作社之全部收支；
    另專櫃所販售之物品之價格滅失，亦無法以售價減除進價計算所應獲得之銷售利
    潤，以致無法計算出被告侵占專櫃營收款之正確數額，且經本院更二審委請之會
    計師亦無法憑其現有資料予以鑑定；唯查該合作社專櫃所銷售之物品，係先進貨
    銷售而後結帳付款，就個別貨款收支而言，不可能有支出大於收入（即虧本）之
    情形發生，業據告訴人指訴綦詳，被告就此亦無爭執；且證人張素霞於偵查中亦
    證稱合作社出售之物品應有一成左右之盈餘，不可能會有虧損等語（八十八年度
    偵字第七三０八號偵查卷第十八頁反面）；且合作社係利用乙○○○之校舍場地
    、水電、員工經營之合作社，無需支付任何人事、管銷之費用，參以而合作社除
    專櫃部分外，尚有收銀機、餐券之營業收入，其縱有必須支出之費用，但已由其
    他營業收入款項中支付（依扣案之每日銷貨收入登記簿所載，其應支出部分有電
    話費、福利費、工友值班費等，但均已由總收入款項支付），又依卷附資料以觀
    ，並無貨物遺失等資料，且告訴人所列舉被告侵占之金額，均有憑證、傳票等資
    料，且專櫃部分之進貨，係採先出售再與廠商結帳之之式為之，收支帳款，均以
    現有之資料結算，如有遺失，亦不在現有資料之內，不可能將之列入被告侵占之
    數額；故被告侵占專櫃營收款之金額，至少可由告訴人所算出專櫃之進貨支出與
    入帳之差額予以認定。則被告侵占之金額計算如下：
  (1)被告於第一屆理事主席任內即自七十七年九月起至七十八年七月三十一日止，合
    作社進貨之製圖儀器用品軟片、電池英文手冊、錄音帶文具用品球鞋
    、領帶、工作服、工作手套、襪子安全鞋影印費部分之進貨支出各為五十萬三
    千一百元、八千一百五十元、九千一百六十七元、六十四萬九千零十九元、三十
    九萬九千六百二十七元、五萬二千四百三十三元，而該等入帳部分合計為七十四
    萬八千一百十八元，業據告訴人提出傳票、現金簿影本等件為證。其進貨與入帳
    之差額合計八十七萬三千三百七十八元（詳細日期、廠商、金額、傳票編號如附
    表）。
  (2)被告於第二屆理事主席任內即七十八年八月一日起至七十九年七月三十一日止，
    合作社進貨之製圖儀器用品軟片、電池英文手冊、錄音帶文具用品安
    全鞋三用電錶影印費之進貨支出各為八十六萬三千六百二十七元、八萬七千
    九百五十六元、三萬零六百七十六元、六十五萬七千四百三十七元、一萬零八百
    元，合計為一百七十七萬五千八百八十四元；而製圖儀器用品文具用品影
    印費部分之入帳各為三十四萬一千七百八十元、十七萬五千九百二十五元、一萬
    七千二百五十三元，合計為五十三萬四千九百五十八元，有告訴人所提出之傳票
    、現金簿可證，堪認為真實（詳細日期、廠商、金額、傳票編號如附表）。
  (3)第二屆任內專櫃貨物之存貨合計二十萬七千零六十五元，有告訴人所提出之七月
    份存貨附卷可稽。（詳細金額如附表）
  (4)七十八年十二月十三日之專櫃收入二萬零八百元，其中一萬零八百元已由林美惠
    以服裝科目入帳、七十八年十二月二十九日之專櫃收入一萬六千一百元，已由林
    美惠以代收款科目入帳有如前述，故此部分之款項應予扣除。
  (5)七十九年三月十五日起至同年五月二十五日之專櫃收入四萬二千元，由林美惠委
    託陳必達轉交給被告後，被告並於同年六月六日將之退回林美惠，林美惠並將其
    中四萬元以代收款服裝費入帳，二萬元則與不找零收入一千元合併以租金收入(二)
    入帳，亦有收據、現金帳在卷足憑，此部分亦應予扣除。
  (五)綜上論述，被告於二屆理事主席任內所侵占之金額為一百八十三萬八千三百三十
    九元（八十七萬三千三百七十八元＋一百二十四萬零九百二十六元─二十萬七千
    零六十五元─一萬零八百元─一萬六千一百元─四萬二千元＝一百八十三萬八千
    三百三十九元）。被告否認侵占上款，顯係飾卸之詞，不足採信。
  (六)被告雖要求將相關帳冊等資料送請鑑定，惟曾為乙○○○合作社作過統計之國興
    會計師事務所經理林振福在本院更三審訊問時證稱：憑證內容之查核，傳票上要
    有經手人、出納及主管之蓋章，並稽核存貨簿、送貨單、支票簿，及查對銀行帳
    戶內有無提領該筆現金，若證件均齊全，以一年中抽三個月份作為鑑定，約須三
    個月，但本件傳票之記載有瑕疵，缺少憑證，且一般傳票上之號碼應為連續，而
    本件之傳票號碼則有部分脫落等語（本院八十六年五月十四日訊問筆錄）。足徵
    本件相關之憑證殘缺不全，縱送請鑑定，亦難為正確之稽核審認（前揭事務所在
    本院更三審調查時已明確表示不接受本件鑑定），故無再送請鑑定之必要，併此
    敘明。
二、偽造資產負債表、損益表及試算表部分：
  (一)查該合作社之七十九年三月份之存貨價額為八十四萬九千二百七十六元，有卷附
    合契約存貨報表可按（見原審卷第二宗第二０二頁至第二一二頁），被告不可謂
    不知情，如被告認為該報表有誤，自應命合作社有關人員之即加以盤點，以究實
    情；乃竟憑空指示非會計丁○○製作三月份之會計報表（試算表、損益表及資產
    負債表），將該月份之前開會計報表虛載存貨為一百二十四萬九千二百七十六元
    ，已屬可議；但卻又於理事會之質疑下，於五月底又將之更改為八十四萬九千二
    百七十六元，足見被告承認三月份之報表並無錯誤，其命丁○○所製作之會計報
    表上所記載之存貨價額並非實在。另四月份之報表雖經由證人林美提出，被告質
    疑該報表與三月份之報表相同，該報表並非四月份之存貨報表，經本院比對三、
    四月份之存貨報表以觀，二紙報表確屬雷同（僅順序稍有變更），唯被告在未經
    詳細盤點，即命證人丙○○製作會計報表，將四月份之會計報表存貨虛載存貨為
    一百十五萬零三百二十元等情，業據證人丙○○於偵查、歷次審理中結證屬實，
    參酌被告於原審中具狀稱：「被告指示將四月份報表之存
    貨增加三十萬元，計算方式同前（即三月份，亦即經被告仔細察看證人甲○○所
    作之存貨報表，不僅有漏列貨品項目，且其計算總額結果也有錯誤）」云云（見
    原審卷第四宗第二三五頁辯護意旨狀正面倒數第二行、第二三四頁反面倒數第四
    行─第二行），顯示被告曾仔細察看甲○○製作之七十九年四月份存貨表無疑，
    則合作社確有製作四月份之存貨報表，並經被告核閱無訛，而同年度五月底經理
    事會認為三、四月份之會計報表有誤後，被告乃從善如流，加以更正，足見四月
    份之存貨應為八十五萬零二十元無訛。
  (二)嗣被告雖坦承曾指示許、盛二女虛列前開會計報表，唯辯稱是因存貨多少伊不清
    楚，而依據原來的試算表算出來合作社是負數（虧本）伊認為不可能，所以叫會
    計分別加上四十萬及三十萬元，報表只是數據，無人簽名，理事會開會，是由經
    理提出報告，伊未叫經理將前開報表提出於理事會云云（本院九十年五月十四日
    訊問筆錄）；但查合作社確有三、四月份之存貨報表，該報表業經被告仔細核閱
    ，有如前述，果被告認為報表有誤，何不加以盤點？且廿於理事會認為會計報表
    之存有線電視法第三十八條：廣告應於節目前後播出，但節目播送時間在六十分
    鐘以上者，得插播一次；其廣告時間合計不得超過該節目播送時間百分之十。節
    目在付費頻道或計次付費節目播送者，不得播送廣告，但節目之預告不價額有誤
    後，又何為將之更正與存貨報表相同之存貨價額？所辯即屬不可採信。
  (三)前開會計報表雖未各承辦人及被告簽章，但該報表既由被告指示丁○○、丙○○
    製作，其上記載合作社之進銷貨情形、現金收支、資本額等事項，並提出於理事
    會，自不能諉無具備私文書之形式；且該報表既由被告指示製作，被告又為理事
    會主席，其於開會時所應提出之各項報表簿冊，自應被告囑由有關人員提出於理
    事會，不可能由被告本人提出，則所辯該會計報表非屬私文書，亦非其個人提出
    於理事會，伊無行使該文書之犯行云云，純屬飾卸之詞，不足採信。
  (四)證人許婉係銘傳商專文書科畢業，在乙○○○擔任幹事，兼合作社之文書，並非
    從事會計業務之人員；證人丙○○原係乙○○○之工友，其學歷僅為私立育達商
    職高中部一年級肄業，並無會計經驗，亦從未曾製作會計報表，民國七十九年三
    月十一日始由被告指派為合作社會計，而被告命許、盛二女作會計報表（試算表
    、損益表及資產負債表）時，係以事先謄妥之會計報表囑盛女抄寫（存貨欄則囑
    許、盛二女填寫），業據其在台北市調處陳述綦詳，而丁○○並非會計人員，並
    無製作會計報表之職責，而丙○○於三月份始接任會計，平日並未接觸過會計業
    務，被告既未教導其製作報表，竟囑依其意思製作不實報表，雖其於臺北市調處
    證稱伊是問甲○○存貨之價額，林女以便條紙寫了八十五萬零三百二十元云云，
    但查存貨多少應經盤點始能算出，丙○○並未盤點庫存，而當月份存有線電視法
    第三十八條：廣告應於節目前後播出，但節目播送時間在六十分鐘以上者，得插
    播一次；其廣告時間合計不得超過該節目播送時間百分之十。節目在付費頻道或
    計次付費節目播送者，不得播送廣告，但節目之預告不報表係在被告處，甲○○
    告知之金額是否正確，盛女無從得知，被告又未告知其正確之存貨金額（即依貨
    報表所載之金額），是以自不能以甲○○曾告知，遽認盛女已知悉該月之實際存
    貨金額。盛女就存貨數量，應認為並不知情。
三、帳冊部分：
  (一)依台北市公私立各級學校員生消費合作社經營管理手冊第九十四頁以下有關理事
    主席移交部分規定：「新舊任理事主席之交接應於十日內辦竣」、「應就合作社
    檔案文件、帳簿、憑證及財物，造具移交清冊點交」（見七一七九號偵查卷第十
    六頁正、反面）。足見被告於七十九年七月三十一日卸任理事主席後，應於十日
    內，將合作社內之所有檔案文件、帳簿及財物造具清冊，移交給新任理事主席。
    而所謂合作社檔案文件、帳簿、憑證及財物，自包括合作社歷屆理事主席任內之
    所有帳冊資料，非僅指移交當屆而已。而被告確有侵占專櫃之營收款，有如前述
    ，則其於移交時，為恐被發覺，乃將所有帳冊、憑據一併予以侵占，未列入移交
    ，是所當然，是其於交接期限內不將帳冊憑證移交，應可認係將該等資料侵占入
    己。是以被告復於七十九年十一月二十六日、十一月三十日將部分帳冊等物交出
    ，但已在移交期限過後，且係經乙○○○議決催告始交出，而侵占為既成犯，一
    經不法所有之意圖，將他人之物予以侵占，罪即成立，縱事後行為人將之復行吐
    出，仍無妨該罪之成立，是前開已經交出之物，應認亦係被告所侵占。
  (二)經查被告於七十九年七月三十一日卸任理事主席，於七十九年七月二十三日即親
    將第一屆之會計憑證傳票（七十七年四月至七十八年六月）及總分類帳等帳冊點
    交第三屆理事主席，復於同年八月六日將現金帳簿一本、應付帳款明細分類帳一
    本、臺灣土地銀行支票及存根聯一本、合作社印章一枚、廠商未領支票一張及廠
    商貨款簽收簿二本移交給接任者，有卷附移交清單可按（八十二年度偵字第七一
    七九號偵查卷第二十三頁、本院上訴卷第一宗第八十頁）餘均未於規定時限內移
    交，嗣經該合作社之強烈要求，始於同年十一月二十六日、同年月三十日陸續交
    出部分（見同上偵查第三十四、二十五、二十六頁），其餘部分則仍拒不交出；
    雖其辯稱因會計甲○○所保管之帳冊未交給伊即行離職，以致部分未能移交云云
    ，但查被告於七十九年六月六日乙○○○行政會報上，即己聲明將倠之所有帳冊
    、傳票單據移交給新任會計李秋鳳保管處理，此有該校會議記錄在卷可按（見八
    十二年度偵字第七一七九號偵查卷第四十四頁），可見甲○○並無拒不移交之情
    事。又被告於七十九年九月二十四日致函該校校長及全體教職員竟稱「本月二十
    一日上級調查單位已將各種帳冊資料帶回審查」（同上偵查卷第二十二頁），唯
    當時尚未有任何調查單位前往該校帶走任何文件，足見被告確尚有部分帳冊未曾
    移交屬實。
  (三)被告於七十九年十一月三十日最後一次移交時，除侵占七十九年一至三九之每日
    銷貨收入登記簿外，另侵占銷貨收入登記簿九本、七十七年九月至七十八年六月
    存貨表十份、七十七年九月至七十八年七月請款單十二份、存貨表一本、七十七
    年三月二十日至七十七年八月三十一日現金帳簿一本、合作社會議紀錄三本、廠
    商採購合約書一本、雜項資料一包、學生購買制服資料一包、資產負債表、試算
    表及損益表一本等物，業迭據告發人己○○堅指不移，且上開之物除前者外，其
    餘係在被告住處搜索扣案。又；被告於七十九年移交清單載明：「茲移交七十八
    年度事務員兼助理司庫甲○○小姐未辦理離職手續及移交所保管財物等即離職，
    所留資料如左三項（中略）三、每日銷貨收入登記簿捌本（缺七十九年壹月、貳
    月、參月）」（見七一七九號偵查卷第二六頁），即敘明七十九年一、二、三月
    份之每日銷貨收入登記簿，因甲○○未移交而欠缺。但依偵訊筆錄所載，該三個
    月份之每日銷貨收入登記簿，卻於八十一年一月十三日偵查中，由告發人己○○
    發現被告業經交付其所選任之辯護人蔡明華律師持有而當庭報請檢察官查扣（見
    七三０八號偵查卷第五一頁及七一七九號偵查卷第三頁），是甲○○既有移交七
    十九年一、二、三月份之每日銷貨收入登記簿，被告竟捏稱甲○○未辦理所保管
    財物即離職，而將上開每日銷貨收入登記簿連同其他帳冊等相關資料據為己有，
    其自屬唯恐前揭侵占專櫃收入款項一百八十三萬八千三百三十九元之事跡敗露，
    而承前之概括犯意一併將之侵占入己，以防接任者察覺或造成追查上之困難。是
    被告所辯其無將上開資料侵占之意，要難憑採。事證明確，被告此部分之犯行亦
    堪認定。綜上所述，被告所辯顯係飾卸之詞，不足採信，事證明確，被告犯行應
    堪認定。
參、被告為該合作社理事主席，負有監督查核合作社帳目，保存帳冊之責，為執行業
    務之人，核其所為，係犯刑法第三百三十六條第二項業務侵占罪及同法第二百十
    六條、第二百十五條行使業務文書登載不實罪。被告利用不知情之職員，實施犯
    罪，為間接正犯。被告登載不實後持以行使，其登載不實之低度行為，應為高度
    之行使行為所吸收，不另論罪。被告前後多次犯行，時間緊接，犯罪構成要件相
    同，顯係基於概括犯意為之，應依連續犯規定各論以一罪，並均加重其刑。按侵
    占罪固屬即時犯，於行為人易持有為所有時，即已完成，惟被告侵占之時間始自
    七十七年九月間起，終於七十九年八月十一日止（金額部分至七十九年七月底，
    侵占帳冊則為移交最後一日之翌日），是被告所犯上開二罪間，因係在連續侵占
    行為中，為掩飾犯行，遽為業務文書不實登載，始再犯行使業務文書登載不實罪
    ，二罪間自有方法結果之牽連關係，應從一重以連續業務侵占罪處斷。另查被告
    犯罪時間係在民國七十九年十月三十一日以前，合於中華民國八十年罪犯減刑條
    例第四條第二項減刑規定，應依法減輕其宣告刑二分之一。
肆、被告於七十九年八月十一日最後一次移交時，將前揭帳簿、憑證等帳冊資料予以
    侵占及被告侵占專櫃營收款超過一百七十六萬五千三百十七元部分起之犯行雖未
    經檢察官起訴，因與已起訴之侵占部分有連續犯之裁判上一罪關係，本院自得併
    予審判。
伍、原審法院對被告論罪科刑，固非無見，惟查：
  (一)原判決將被告係自七十七年九月間起即有侵占犯行之犯罪時間，誤認係自七十七
    年十二月間起；又將被告第一屆理事主席任內侵占金額八十七萬三千三百七十八
    元，誤認為八十七萬三千二百七十八元，第二屆理事主席任內侵占金額九十六萬
    四千九百六十一元，誤認為一百零三萬三千八百六十一元，即有未合。
  (二)原審就文告侵占帳冊部分（併辦部分）未及審酌，另又於據上論斷欄內，漏引中
    華民國八十年罪犯減刑條例有關減刑規定之條文，同有未合。雖被告上訴意旨否
    認犯罪，為無足取，然原判決既有可議，自屬無可維持，應由本院將之撤銷改判
    。爰審酌被告犯罪之動機、手段、所生損害及犯罪後態度等一切情狀，量處有期
    徒刑一年六月，並減為有期徒刑九月。
據上論斷，應依刑事訴訟法第三百六十九條第一項前段、第三百六十四條、第二百九
十九條第一項前段，刑法第五十六條、第三百三十六條第二項、第二百十六條、第二
百十五條、第五十五條，中華民國八十年罪犯減刑條例第二條第一項第二款第三目、
第四條第二項、第八條，罰金罰鍰提高標準條例第一條前段，判決如主文。
本案經檢察官陳明光到庭執行職務。
中    華    民    國     九十     年       七       月        二十      日
                          臺灣高等法院刑事第十八庭
                              審判長法  官  吳      敦
                                    法  官  吳  明  峰
                                    法  官  林  陳  松
右正本證明與原本無異。
如不服本判決應於收受送達後十日內向本院提出上訴書狀，其未敘述上訴之理由者並
得於提起上訴後十日內向本院補提理由書（均須按他造當事人之人數附繕本）。
不得上訴。
                                    書記官  鎖  瑞  嶺
中    華    民    國     九十     年       七       月        二十四    日
附錄：本判決論罪科刑法條全文
刑法第三百三十六條第二項
對於業務上所持有之物，犯前條第一項之罪者，處六月以上五年以下有期徒刑，得併
科三千元以下罰金。


司法院資訊處製作；財團法人民間司法改革基金會備份。
